【裁判字號】    97,上,39
【裁判日期】    971022
【裁判案由】    侵權行為損害賠償
【裁判全文】
臺灣高等法院高雄分院民事判決            97年度上字第39號
上  訴  人  丁○○
            丙○○
            甲○○
            戊○○○
上列四人共同
訴訟代理人  唐小菁律師
被上訴人    乙○○    住高雄縣茄萣鄉○○村○○街37巷9號
            己○○    住台北市○○區○○街156巷67號4樓
上列二人共同
訴訟代理人  林樹根律師
            洪茂松律師
            邱麗妃律師
上列當事人間請求侵權行為損害賠償事件，上訴人對於民國97年
2 月14日臺灣高雄地方法院96年度訴字第1668號第一審判決提起
上訴，本院於民國97年10月8 日言詞辯論終結，判決如下：
    主  文
上訴駁回。
第二審訴訟費用由上訴人負擔。
    事實及理由
一、本件上訴人主張：上訴人戊○○○及丁○○、丙○○、甲○
    ○分別為訴外人林守定之配偶及子女，林守定於民國93年11
    月17日因心肌梗塞死亡，由上訴人繼承。林守定生前於彰化
    商業銀行股份有限公司南台南分行（下稱彰化銀行南台南分
    行）存有面額均為新台幣（下同）100 萬元之無記名可轉讓
    定期存單3 張，即存單號碼DA42950 號、發行日期93年3 月
    29日、到期日94年3 月29日，存單號碼DA42951 號、發行日
    期93年3 月29日、到期日94年3 月29日及存單號碼DA43195
    號、發行日期93年6 月7 日、到期日94年6 月7 日（下稱系
    爭彰化銀行定期存單），及於誠泰商業銀行股份有限公司東
    台南分行（下稱誠泰銀行東台南分行）存有面額100 萬元之
    無記名可轉讓定期存單1 張，存單號碼MC00000000號、發行
    日期92年3 月27日、到期日93年3 月27日（下稱系爭誠泰銀
    行定期存單，與系爭彰化銀行定期存單下合稱系爭定期存單
    ），合計400 萬元，應由上訴人共同繼承，詎系爭定期存單
    竟遭被上訴人竊取，於林守定死亡後，被上訴人乙○○（係
    林守定生前所僱傭之員工）持系爭彰化銀行定期存單向彰化
    銀行南台南分行兌領300 萬元，被上訴人己○○（係林守定
    之女友）則持系爭誠泰銀行定期存單，向誠泰銀行東台南分
    行兌領100 萬元。又系爭定期存單係林守定之遺產，上訴人
    為林守定之繼承人，依法繼承系爭定期存單，為系爭定期存
    單所有人，被上訴人未經上訴人同意兌領系爭定期存單，已
    侵害上訴人之財產權，係無法律上之原因而受有利益，致上
    訴人受有損害。為此，依侵權行為及不當得利之法律關係，
    提起本件訴訟等語。並聲明求為判決：(一)被上訴人乙○○、
    己○○應分別給付上訴人300 萬元及100 萬元，暨均自起訴
    狀繕本送達翌日起至清償日止按週年利率5%計算之利息。(二)
    上訴人願供擔保，請准宣告假執行。
二、被上訴人則以：訴外人林守定為被上訴人乙○○之四叔，被
    上訴人乙○○受僱於林守定，為林守定工作及在外招攬生意
    ，林守定認為被上訴人乙○○未婚生子，且工作辛苦，乃於
    93年10月底將系爭彰化銀行定期存單贈與被上訴人乙○○，
    作為購屋之用。又被上訴人己○○係林守定之女友，林守定
    於92年間領完誠泰銀行東台南分行100 萬元定期存單之利息
    ，並續約一年後，於93年5 月間將系爭誠泰銀行定期存單贈
    與被上訴人己○○，系爭定期存單均係林守定於生前分別贈
    與被上訴人，並非被上訴人所竊取，被上訴人乙○○、己○
    ○分別持受贈之系爭彰化銀行定期存單、系爭誠泰銀行定期
    存單兌領300 萬元及100 萬元，難謂係侵權行為或不當得利
    等語置辯。並答辯聲明求為判決：(一)駁回上訴人之訴及假執
    行之聲請。(二)如受不利判決，請准供擔保免予假執行。
三、原審為上訴人敗訴之判決，上訴人不服，提起上訴。上訴聲
    明求為判決：(一)原判決廢棄。(二)被上訴人乙○○、己○○應
    分別給付上訴人300 萬元及100 萬元，暨均自起訴狀繕本送
    達翌日起至清償日止按週年利率5%計算之利息。(三)上訴人願
    供擔保，請准宣告假執行。被上訴人則答辯聲明求為判決:
    駁回上訴。
四、兩造不爭執事項如下:
  (一)上訴人戊○○○、丁○○、丙○○、甲○○分別為訴外人林
    守定之妻及子女，林守定於93年11月17日死亡，由上訴人繼
    承，均未拋棄繼承。
  (二)系爭定期存單原為林守定所有，均係無記名，其中系爭彰化
    銀行定期存單面額各100 萬元，合計300 萬元，均由被上訴
    人乙○○於94年10月4 日兌領，另系爭誠泰銀行定期存單面
    額100 萬元，則由被上訴人己○○於94年3 月29日兌領。
  (三)上訴人前以被上訴人竊盜系爭定期存單為由，對被上訴人提
    起刑事竊盜告訴，經台灣高雄地方法院檢察署以95年度偵字
    第25405 號不起訴處分後，上訴人聲請交付審判，並經原審
    法院以96年度聲判字第14號駁回聲請確定在案。
五、兩造爭執事項如下: 林守定生前是否將系爭彰化銀行定期存
    單面額各100 萬元，合計300 萬元，贈與被上訴人乙○○？
    及是否將系爭誠泰銀行定期存單面額100 萬元贈與被上訴人
    己○○？上訴人依侵權行為及不當得利之規定，請求被上訴
    人乙○○、己○○分別返還300 萬元及100 萬元，有無理由
    ？茲就此爭執點分述如下:
（一）按占有人，推定其為以所有之意思，善意、和平及公然占
      有者，民法第944 條第1 項定有明文。次按「依民法第94
      4 條第1 項之規定，占有人推定其為善意占有者，除上訴
      人有反證足以證明上開推定事實並非真實外，即不能空言
      否認被上訴人之善意占有，依同法第951 條規定，盜贓或
      遺失物如係金錢或無記名證券，不得向其善意占有人請求
      回復。」（最高法院44年台上字第100 號判例可資參照）
      。查，被上訴人乙○○於94年10月4 日持系爭彰化銀行定
      期存單向向彰化銀行南台南分行兌領本金300 萬元及其利
      息；暨被上訴人己○○於94年3 月29日持系爭誠泰銀行定
      期存單向誠泰銀行東台南分行兌領本金100 萬元及其利息
      等情，為兩造所不爭執，足見系爭定期存單係在被上訴人
      占有中，依前揭規定及說明，系爭定期存單既係在被上訴
      人占有中，即應推定其等為善意占有，故被上訴人辯稱其
      等係因林守定之贈與而占有系爭定期存單等語，尚堪採信
      。茲上訴人主張被上訴人占有系爭定期存單係竊取而來，
      且無正當權源，自應由上訴人舉證證明被上訴人占有系爭
      定期存單係非善意取得，於上訴人證明被上訴人係惡意占
      有前，被上訴人自有權利持系爭定期存單向彰化銀行南台
      南分行及誠泰銀行東台南分行兌領，其等兌領系爭定期存
      單，難謂非無法律上之原因而受有利益，故上訴人主張被
      上訴人兌領系爭定期存單，係無法律上之原因而受有利益
      ，致上訴人受有損害，而依不當得利之法律關係請求被上
      訴人乙○○、己○○應將所兌領之300 萬元及100 萬元返
      還予上訴人等情，應屬無據。
（二）上訴人主張: 系爭定期存單係遭被上訴人所竊取云云，為
      被上訴人所否認，並以前開情詞置辯。查，上訴人於本院
      自承無證據證明系爭定期存單係遭被上訴人所竊取等語（
      見本院卷第71頁），是其主張系爭定期存單係林守定之遺
      產，遭被上訴人所竊取，而本於侵權行為損害賠償請求權
      請求被上訴人乙○○、己○○應將所兌領之300 萬元及10
      0 萬元返還予上訴人等情，自不足採信。
（三）查，系爭定期存單均係無記名，則於93年10月底被上訴人
      乙○○因受贈而占有系爭彰化銀行定期存單，及於93年5
      月間被上訴人己○○因受贈而占有系爭誠泰銀行定期存單
      時，系爭定期存單即已非屬林守定所有，既於林守定生前
      即非屬林守定所有，當非屬林守定之遺產，故上訴人主張
      被上訴人係於林守定死亡後，始持系爭定期存單兌領，由
      此可證，系爭定期存單確為林守定之遺產，而上訴人既為
      林守定之繼承人，依法為系爭定期存單之所有人，被上訴
      人未經上訴人同意將之領取，自係侵害上訴人之財產權，
      且無法律上之原因而受有利益，致上訴人受有損害云云，
      不足採信。
（四）又上訴人主張林守定於92年5 月22日曾將其財產信託給其
      弟即訴外人林福壽，其中包含系爭誠泰銀行定期存單及系
      爭彰化銀行定期存單中之2 張，共計300 萬元，而依該信
      託契約第6 條、第11條約定，該等財產最後歸屬人為上訴
      人丁○○，足見林守定根本沒有要贈與金錢給被上訴人之
      意思，且於該信託契約終止前，林守定焉會亦無權於92年
      間即將系爭誠泰銀行定期存單贈與被上訴人己○○？又上
      訴人丁○○於林守定死亡前一年，與林守定相處融洽，林
      守定根本沒有理由將所有存款給外人，而不給其唯一兒子
      即上訴人丁○○云云。查，林守定於92年5 月8 日與其弟
      即訴外人林福壽簽定信託契約書，約定由林守定將財產（
      包括系爭誠泰銀行定期存單及系爭彰化銀行定期存單中之
      2 張）信託予林福壽管理，嗣於93年9 月6 日終止上開信
      託契約，並簽訂信託終止契約書，依信託終止契約書第3
      條之記載（見原審卷第82頁），林守定雖與林福壽簽定信
      託契約書，惟林守定自始即未將信託財產交付予林福壽管
      理，足見系爭定期存單一直由林守定自行保管當中，則其
      要如何處理財產乃屬其權利，要難謂林守定不能改變將財
      產遺留予其子丁○○之心意，而將財產改贈與被上訴人或
      他人，何況上開信託契約已終止，故尚難僅憑已終止之上
      開信託契約第6 條、第11條之約定，曾要將財產遺留給上
      訴人丁○○（見原審卷第85、86頁），即認林守定一定會
      將系爭定期存單留給其唯一兒子即上訴人丁○○，而不會
      改贈與被上訴人，是上訴人之上開主張，亦不足採。
（五）另上訴人主張: 林守定係於93年11月17日突然死亡，除系
      爭定期存單外，別無現金，其魚丸生意每月週轉金至少需
      50萬元，豈可能在不知自己即將死亡前，將手中可運用之
      資金均贈與被上訴人，而完全不顧經營事業所需之資金，
      且被上訴人乙○○所述贈與時間，係在林守定死亡前10餘
      日，林守定係因心肌梗塞突然死亡，焉會湊巧在死亡前將
      系爭彰化銀行定期存單贈與被上訴人乙○○？又被上訴人
      己○○自承系爭誠泰銀行定期存單係林守定在誠泰銀行辦
      理續存後，當場在銀行贈與伊，果係林守定欲贈與被上訴
      人己○○該100 萬元，焉需換單續存? 何不逕以被上訴人
      己○○名義續存? 另被上訴人均自承受贈系爭定期存單未
      曾告訴他人，此與常情有違，而受僱於林守定之人不只被
      上訴人乙○○一人，尚有其他員工，若林守定要贈與員工
      金錢，為何僅贈與被上訴人乙○○一人？如林守定對被上
      訴人乙○○有感激之意，理應以加薪方式獎勵，始符常理
      ，何況林守定尚有3 名子女未嫁娶成家立業，林守定怎可
      能關切被上訴人乙○○未婚生子，贈與被上訴人乙○○30
      0 萬元購屋，而不關心自己之親生子女，再者，果林守定
      有將系爭彰化銀行定期存單贈與被上訴人乙○○，被上訴
      人乙○○即有正當權源可兌領，何以其未於定期存單到期
      時即到彰化銀行南台南分行兌領，而拖延近6 個月，於上
      訴人向法院申請掛失止付系爭彰化銀行定期存單之公示催
      告程序近尾聲時，始突至法院申報權利? 此舉不合常理，
      足見被上訴人取得系爭定期存單均非出於合法原因云云，
      均屬上訴人個人推測之詞，尚難僅憑上訴人個人推測之詞
      ，即認林守定未將系爭定期存單贈與被上訴人。再者，上
      訴人主張被上訴人己○○於灣高雄地方法院檢察署以95年
      度偵字第25405 號偵查時陳稱: 系爭誠泰銀行定期存單係
      林守定於92年間贈與予伊，而於本件原審審理時則改口稱
      係93年5 月間贈與予伊，前後說法矛盾等情，縱令屬實，
      惟事隔2 、3 年，被上訴人己○○就受贈時間不免記憶模
      糊，尚難因被上訴人己○○就受贈系爭誠泰銀行定期存單
      之時間陳述前後不一，即認其非善意占有系爭誠泰銀行定
      期存單。
（六）綜上，被上訴人占有系爭定期存單既係善意占有，其等自
      有權利持系爭定期存單向彰化銀行南台南分行及誠泰銀行
      東台南分行兌領，其等兌領系爭定期存單，難謂係不法侵
      害上訴人之權利，亦非無法律上之原因，故上訴人依侵權
      行為及不當得利之規定，請求被上訴人乙○○、己○○分
      別給付300 萬元、100 萬元，及其利息，為無理由。
六、綜上所述，上訴人本於侵權行為及不當得利之法律關係，請
    求被上訴人乙○○、己○○分別給付300 萬元及100 萬元，
    暨自起訴狀繕本送達翌日即被上訴人乙○○自96年9 月5 日
    、被上訴人己○○自96年9 月17日起，均至清償日止，按週
    年利率5%計算之利息，均為無理由，不應准許。其假執行之
    聲請亦失所附麗，應併予駁回。原審為上訴人敗訴之判決，
    及駁回其假執行之聲請，於法尚無不合。上訴意旨仍指摘原
    判決不當，求予廢棄改判，為無理由，應予駁回。
七、本件事證已臻明確，兩造其餘攻擊防禦方法於本件判決結果
    不生影響，故不再一一論述，併此明。
八、據上論結，本件上訴為無理由，依民事訴訟法第449 條第1
    項、第78條、第85條第1 項前段，判決如主文。
中    華    民    國    97    年    10    月    22    日
                            民事第三庭
                                審判長法官  張國彬
                                法      官  吳登輝
                                法      官  鄭月霞
以上正本證明與原本無異。
如對本判決上訴，須於判決送達後20日內向本院提出上訴狀，其
未表明上訴理由者，應於上訴後20日內向本院提出上訴理由書（
均須按他造當事人之人數附繕本）。上訴時應提出委任律師或具
有律師資格之人之委任狀，並依附註條文規定辦理。
中    華    民    國    97    年    10    月    22    日
                                書  記  官  吳新貞
附註：
民事訴訟法第466 條之1 ：
對於第二審判決上訴，上訴人應委任律師為訴訟代理人，但上訴
人或其法定代理人具有律師資格者，不在此限。
上訴人之配偶、三親等內之血親、二親等內之姻親，或上訴人為
法人、中央或地方機關時，其所屬專任人員具有律師資格並經法
院認適當者，亦得為第三審訴訟代理人。
第1 項但書及第2 項情形，應於提起上訴或委任時釋明之。


司法院資訊處製作；財團法人民間司法改革基金會備份。
